ACORDAO-COMPLETO-2548412

ACÓRDÃO 2003/2022 ATA 34/2022 - PLENÁRIO

VISTA, relatada e discutida esta representação formulada pelo Subprocurador-Geral do Município de Tutóia/MA sobre suposta irregularidade na execução do contrato nº 009.030.001/2019, firmado com a Construtora RV Ltda., para a construção de sete quadras poliesportivas, que teria sido aditivado "ao arrepio da lei, com o único fim de aumentar os preços unitários dos serviços já licitados".
ACORDAM os ministros do Tribunal de Contas da União, reunidos em sessão do plenário, diante das razões expostas pelo relator, com fundamento nos arts. 26, 28, inciso II, 42 e 58, inciso IV, da Lei 8.443/1992 c/c os arts. 157, 187, 217, 240 e 268, inciso IV do Regimento Interno deste Tribunal, em:
9.1. aplicar ao Sr. Raimundo Nonato Abraão Baquil multa de R$ 5.000,00 (cinco mil reais) , a ser recolhida ao Tesouro Nacional, com incidência de encargos legais, calculados da data deste acórdão até a data do pagamento, se este for efetuado após o vencimento do prazo abaixo estipulado; 
9.2. fixar prazo de quinze dias, a contar da notificação, para comprovação, perante o Tribunal, do recolhimento da dívida;
9.3. autorizar a cobrança judicial da dívida, caso não atendida a notificação;
9.4 autorizar, desde logo, caso solicitado pela responsável, o pagamento da dívida em até 36 parcelas mensais e consecutivas e fixar o vencimento da primeira parcela em quinze dias a contar do recebimento da notificação e o das demais a cada trinta dias, com incidência de encargos legais sobre o valor de cada parcela; 
9.5. alertar a responsável que a inadimplência de qualquer parcela acarretará vencimento antecipado do saldo devedor;
9.6. assinar prazo de 30 (trinta) dias improrrogáveis para que a Prefeitura de Tutóia/MA encaminhe cópia integral dos seguintes documentos/informações:
9.6.1. processo de contratação da construtora RV Ltda. - Contrato 009.030.001/2019, realizada para a construção de sete quadras poliesportivas em unidades integradas, em que deverão constar todos os termos aditivos eventualmente firmados e as respectivas justificativas;
9.6.2. processos de pagamentos realizados à Construtora RV Ltda., no âmbito do mencionado contrato, em que deverão constar os boletins de medição de todas as obras, os documentos de aprovação das medições, os relatórios de fiscalizações, os termos de recebimentos das obras, dentre outros documentos;
9.6.3. informar o estágio físico-financeiro atual de execução das sete quadras poliesportivas construídas nas unidades integradas, apresentando relatório fotográfico atualizado das obras;
9.6.4. informar eventuais medidas adotadas pela gestão municipal, com vistas a regular execução do mencionado contrato; e
9.6.5. encaminhar informações atualizadas atinentes à fase atual, individualizada, das ações de improbidade administrativa impetradas na Vara Única da Comarca de Tutóia/MA, sob os números: 0800585-11.2021.8.10.0137; 0800584- 26.2021.8.10.0137; 0800583-41.2021.8.10.0137; 0800582-56.2021.8.10.0137; 0800579-04.2021.8.10.0137; 0800581-71.2021.8.10.0137; e 0800580- 86.2021.8.10.0137.
9.7. diligenciar o juiz titular da Vara Única da Comarca de Tutóia/MA, Dr. Marcelo Fontenele Vieira, solicitando, a título de colaboração, que preste informações atualizadas atinentes à fase atual, individualizada, das ações de improbidade administrativa impetradas na Vara Única da Comarca de Tutóia/MA, sob os números: 0800585-11.2021.8.10.0137; 0800584- 26.2021.8.10.0137; 0800583-41.2021.8.10.0137; 0800582-56.2021.8.10.0137; 0800579-04.2021.8.10.0137; 0800581-71.2021.8.10.0137; e 0800580- 86.2021.8.10.0137;
9.8. autorizar, desde logo, a realização de inspeção na Prefeitura Municipal de Tutóia/MA, a ser efetivada no caso de não encaminhamento ou de insuficiência da documentação pleiteada junto à Prefeitura Municipal de Tutóia/MA, com o objetivo de obter e analisar os documentos referentes à Concorrência Pública 2019.009.030.001, bem assim o consequente contrato nº 009.030.001/2019 firmado com a Construtora RV Ltda., os documentos de pagamento, e os documentos técnicos necessários para a elucidação dos indícios de irregularidades apontados na presente representação, sem prejuízo da vistoria in loco nas obras das sete quadras poliesportivas nas Unidades Integradas Monsenhor Pedro Santos, Francisco Leonardo da Silva, Bernardo Teixeira, Eduvirgens Fonseca Veras, Joaquim do Carmo, Antônio Alves da Costa e Vicente Fonseca, objeto da referida licitação.
9.9.  alertar ao Prefeito Municipal de Tutóia/MA que a falta de atendimento à diligência, no prazo fixado, sem causa justificada, poderá ensejar a adoção de novas medidas coercitivas por parte do TCU, dentre as quais nova multa fundamentada no art. 58, inciso IV, da Lei 8.443/1992; e
9.10. dar conhecimento deste Acórdão à Procuradoria da República no Maranhão para a adoção de eventuais medidas adicionais pertinentes, ao responsável e à Prefeitura do Município de Tutóia/MA, com a informação de que a íntegra do Relatório e do Voto que o fundamentam está disponível no endereço eletrônico www.tcu.gov.br/acordaos.

Representação sobre suposta irregularidade na execução de contrato firmado para a construção de sete quadras poliesportivas.

Município de Tutóia/MA

3. Responsável: Raimundo Nonato Abraão Baquil, Prefeito de Tutóia/MA

13.1. Ministros presentes: Benjamin Zymler (na Presidência), Augusto Nardes, Aroldo Cedraz, Jorge Oliveira (Relator) e Antonio Anastasia.
13.2. Ministros-Substitutos convocados: Augusto Sherman Cavalcanti, Marcos Bemquerer Costa e André Luís de Carvalho.

JORGE OLIVEIRA

Adoto como relatório a instrução promovida no âmbito da Secretaria de Controle Externo da Educação, da Cultura e do Desporto - SecexEduc, constante das peças 48 a 50:
"INTRODUÇÃO
Cuidam os autos de representação trazida ao Tribunal por iniciativa do Subprocurador Geral do Município de Tutóia/MA, senhor Felipe Brito Fortes, acerca de supostas irregularidades praticadas durante a gestão do ex-prefeito municipal, senhor Romildo Damasceno Soares, na aplicação de recursos do precatório do Fundef (peça 1) .
Segundo noticiado pelo representante, na gestão anterior o Município realizou procedimento licitatório (Concorrência Pública 2019.009.030.001) , tendo como objeto a construção de sete quadras poliesportivas nas Unidades Integradas Monsenhor Pedro Santos, Francisco Leonardo da Silva, Bernardo Teixeira, Eduvirgens Fonseca Veras, Joaquim do Carmo, Antônio Alves da Costa e Vicente Fonseca (peça 1, p. 2) , do qual decorreu a lavratura do contrato nº 009.030.001/2019, em 9/1/2020, com firma Construtora RV Ltda., no valor total de R$ 3.973.423,23 (sendo o valor individual de R$ 567.631,89 por quadra) , posteriormente aditado ao arrepio da "lei, com o único fim de aumentar os preços unitários dos serviços já licitados", resultando em superfaturamento das obras, tendo o representante acostado aos autos cópia de diversos documentos comprobatórios das irregularidades alegadas na execução do contrato em relevo (peças 2-32) .
HISTÓRICO
Primeira instrução
O presente processo foi preliminarmente instruído conforme consta da peça 35, oportunidade em que ficou assente exposição concernente ao entendimento firmado pelo TCU, por meio do Acórdão 1824/2017-TCU-Plenário, da relatoria do Ministro Walton Alencar Rodrigues, nos autos do TC Processo 005.506/2017-4, em relação aos recursos federais decorrentes da complementação da União ao Fundo de Manutenção e Desenvolvimento do Ensino Fundamental e de Valorização do Magistério - Fundef, bem como ao Fundo de Manutenção e Desenvolvimento da Educação Básica e de Valorização dos Profissionais da Educação - Fundeb", fazendo menção ao Acórdão 1962/2017-TCU-Plenário, da relatoria do Ministro Walton Alencar Rodrigues, a dispositivos da Lei 11.494/2007, bem como da Lei 9.394/1996 (LDB) .
A instrução em relevo consignou que a presente "representação preenche os requisitos de admissibilidade constantes no art. 237, parágrafo único, c/c art. 235, caput, do RI/TCU, e art. 103, § 1º, da Resolução TCU 259/2014", reveste-se de interesse público, bem assim que "o representante, Subprocurador Geral do Município, possui legitimidade para o ato, consoante disposto no art. 237, III, in fine, do RI/TCU".
Ademais, a peça instrutiva anotou que a despesa considerada ilícita e lesiva ao erário, no montante de R$ 1.203.028,51, "é materialmente relevante, considerando que o limite para instauração de TCE neste Tribunal é de R$ 100.000,00, conforme art. 6º, inc. I, da IN-TCU 71/2012", pelo que estando "satisfeito um dos critérios dispostos no art. 106 da Resolução-TCU 259/2014, deverá ser dado prosseguimento ao processo, conforme dispõe o § 4º, inciso I, daquele artigo.
Feita a análise empreendida na documentação remetida pelo representante, a instrução citada concluiu haver "ausência de elementos nos autos que permitam a formação de juízo acerca das circunstâncias do aditamento do Contrato 009.030.001/2019, bem como da ocorrência de eventual superfaturamento", pelo que entendeu pertinente "a realização de diligência, com vistas ao encaminhamento da cópia integral do processo de pagamento realizados à Construtora RV Ltda, no qual devem constar os boletins de medição, os termos de aceite, os relatórios de fiscalizações, dentre outros documentos".
À vista dessa conclusão, a instrução em comento consignou, no seu encerramento, proposta de encaminhamento dos autos às instâncias decisórias do Tribunal, que endossada pela unidade técnica (peça 36) , foi seguida de Despacho concordante do Ministro-Relator Jorge Oliveira, que enviou os "os autos à Secretaria de Gestão de Processos, para a realização de diligência à Prefeitura Municipal de Tutóia-MA, para que, no prazo de quinze dias, sejam encaminhados os seguintes documentos e informações":
a) cópia integral do processo de contratação da construtora RV Ltda. - Contrato 009.030.001/2019, realizada para a construção de sete quadras poliesportivas em unidades integradas, em que deverão constar todos os termos aditivos eventualmente firmados e as respectivas justificativas;
b) cópia integral do processo dos pagamentos realizados à Construtora RV Ltda., no âmbito do mencionado contrato, em que deverão constar os boletins de medição de todas as obras, os documentos de aprovação das medições, os relatórios de fiscalizações, os termos de recebimentos das obras, dentre outros documentos;
c) informar o estágio físico-financeiro atual de execução das sete quadras poliesportivas construídas nas unidades integradas, apresentando relatório fotográfico atualizado das obras;
d) informar eventuais medidas adotadas pela gestão municipal, com vistas a regular execução do mencionado contrato; e
e) encaminhar cópia deste despacho e da instrução que a fundamenta à Prefeitura de Tutóia-MA.
Decorrente disso, foi expedido o ofício 61315/2021-TCU/Seproc, de 27/10/2021 (peça 38) , endereçado ao Município de Tutóia/MA, devidamente entregue no destino em 18/11/2021 (peças 39) , mas que não foi respondido, pelo que se fez necessário o reencaminhamento da diligência determinada pelo Relator.
Segunda instrução
Na sequência, os autos foram submetidos à análise, resultando na instrução datada de 25/2/2022 (peça 41) , oportunidade em que restou assente o não atendimento da diligência em comento, pelo que foi proposto o seu reencaminhamento, com o esclarecimento ao jurisdicionado que um novo descumprimento da diligência ou da determinação deste Tribunal poderia ensejar a aplicação da multa prevista no art. 58, IV e § 1º, da Lei 8.443/1992, a qual prescinde de realização de prévia audiência, nos termos do art. 268, § 3º, do RI/TCU.
Passo subsequente, com a concordância da unidade técnica, os autos foram submetidos ao Relator, Ministro Jorge Oliveira, que se manifestou concordante com a proposta em comento, encaminhando os autos à Secretaria de Gestão de Processos, para as providências cabíveis, que culminara na expedição do Ofício 9183/2022-TCU/Seproc, de 9/3/2022, devidamente entregue no endereço de destino, em 11/4/2022 (peças 42 a 45) , mas sem resposta do destinatário, o atual Prefeito Municipal de Tutóia/MA, até aquela data.
EXAME TÉCNICO
Nos presentes autos, o representante, senhor Felipe Brito Fortes, Subprocurador Geral do Município de Tutóia/MA, trouxe ao conhecimento do TCU que a gestão anterior realizou a Concorrência Pública 2019.009.030.001 para a construção de sete quadras poliesportivas nas Unidades Integradas Monsenhor Pedro Santos, Francisco Leonardo da Silva, Bernardo Teixeira, Eduvirgens Fonseca Veras, Joaquim do Carmo, Antônio Alves da Costa e Vicente Fonseca (peça 1, p. 2) .
Em face do mencionado certame, o município firmou o contrato 009.030.001/2019 com a Construtora RV Ltda., em 9/1/2020, no valor total de R$ 3.973.423,23 (sendo R$ 567.631,89 por cada quadra) . Porém, segundo o representante, o ajuste foi "aditivado em contrariedade a lei, com o único fim de aumentar os preços unitários dos serviços já licitados", consoante se verifica pela documentação acostada (peça 1, p. 2) .
O representante igualmente consignou que, dentre as "inúmeras irregularidades" consta o aditamento realizado em desconformidade com a Cláusula Terceira do contrato, uma vez que ocorreu em 23/7/2020, período inferior aos doze meses acordado no termo celebrado. Desse modo, asseverou que que "todas as quadras poliesportivas encontram-se superfaturadas, consoante se verifica do laudo técnico de cada uma", com um suposto "desequilíbrio físico-financeiro" de cada quadra poliesportiva contratada, cujo total resulta em R$ 1.203.028,51 (peça 1, p. 3) .
Segundo o representante, os laudos técnicos acostados aos autos demonstram que o aditivo feito ao contrato original acarretou aumento indevido de valores, representando um dano ao erário municipal. Ademais, afirmou que a construtora "também recebeu pagamentos integrais relativos a determinados itens previstos no projeto da obra, mas não fez os serviços de alguns desses itens ou realizou de forma parcial", tendo recebido os valores do município em contraprestação para o cumprimento integral dos itens do projeto (peça 1, p. 5) .
Os fatos acima narrados apontam para a relevância material do objeto dos autos, que apresentam indícios de graves irregularidades, com dano ao erário, e que foram trazidos para apreciação deste Tribunal, a despeito de igualmente terem dado origem a sete ações de improbidade administrativa na Vara Única da Comarca de Tutóia/MA, sob os números: 0800585-11.2021.8.10.0137; 0800584- 26.2021.8.10.0137; 0800583-41.2021.8.10.0137; 0800582-56.2021.8.10.0137; 0800579-04.2021.8.10.0137; 0800581-71.2021.8.10.0137; e 0800580- 86.2021.8.10.0137 (peça 1, p. 8) .
Não obstante, o material acostado a este processo mostrou-se, desde o exame inicial, insuficiente para a formulação de juízo de mérito, pelo que já foram realizadas, por determinação do Relator, duas diligências para obtenção de documentos e informações adicionais junto à Prefeitura de Tutóia (peças 38 e 44) , que redundaram na indiferença do atual gestor quanto à necessidade de atendimento, pelo que o responsável se expôs a sanção do Tribunal em face do descumprimento do inciso IV, do art. 58, da Lei nº 8443/92, em face de não atendimento, no prazo fixado, sem causa justificada, a diligência do Relator ou a decisão do Tribunal.
No entanto, à vista da relevância dos fatos denunciados, bem como da análise preliminar dos autos, que apontou estarem presentes os requisitos de admissibilidade constantes no art. 235 do Regimento Interno do TCU e a existência do interesse público no trato da suposta irregularidade/ilegalidade, conforme dispõe o art. 103, §1º, in fine, da Resolução-TCU 259/2014, faz-se imperativo o prosseguimento do exame processual com vista a esclarecer eventuais ilícitos e danos ao erário que possam ter sido perpetrados no contexto da execução do objeto licitado pelo Município de Tutóia/MA, decorrentes da Concorrência Pública 2019.009.030.001 e do consequente contrato nº 009.030.001/2019 firmado com a Construtora RV Ltda.
Nesse sentido, apresentam-se como providências necessárias ao prosseguimento dos autos tanto a reedição da diligência ao atual gestor de Tutóia/MA (com o estabelecimento de prazo improrrogável de 30 (trinta) dias para atendimento) , quanto a realização de inspeção no Município para a verificação in loco de documentos e serviços já realizados em face do objeto licitado, em especial quanto a aditamento irregular do contrato, superfaturamento dos preços, incompatibilidades na execução físico-financeira e incompatibilidades entre os itens de serviços planejados e executados.
No que tange à proposta de diligência ao gestor municipal de Tutóia/MA, sugere-se acrescentar aos tópicos solicitados anteriormente a remessa de informações atinentes à fase atual, individualizada, das ações de improbidade administrativa impetradas na Vara Única da Comarca de Tutóia/MA, sob os números: 0800585-11.2021.8.10.0137; 0800584- 26.2021.8.10.0137; 0800583-41.2021.8.10.0137; 0800582-56.2021.8.10.0137; 0800579-04.2021.8.10.0137; 0800581-71.2021.8.10.0137; e 0800580- 86.2021.8.10.0137.
Referente à remessa de informações sobre os ditos processos, mostra-se relevante igualmente encaminhar diligência ao juiz titular da Vara Única da Comarca de Tutóia/MA, situada na Rua Celso Fonseca, s/nº , Centro, Tutoia - CEP 65.580-000, em nome do juiz titular da comarca, Dr. Marcelo Fontenele Vieira (v. peça 47) .
No que tange à inspeção proposta, a sugestão que se faz nesta etapa processual é de que a mesma seja, desde logo, autorizada, mas com a sua execução condicionada ao não encaminhamento ou de insuficiência da documentação remetida em resposta à nova e terminativa diligência ao atual gestor municipal, isso porque não se vislumbra a possibilidade de arquivamento destes autos sem a elucidação plena dos indícios apontados pelo representante, em especial do substancial prejuízo ao erário decorrente de eventual superfaturamento no montante inicialmente estimado em R$ 1.203.028,51.
CONCLUSÃO
À vista da instrução anterior, bem assim da determinação do Relator, foi encaminhada diligência ao Município de Tutóia/MA, conforme peças 38 e 44, com o fim de que envie ao TCU informações, bem como cópia integral dos processos de contratação e dos respectivos pagamentos realizados à Construtora RV Ltda., incluindo os boletins de medição, os termos de aceite, os relatórios de fiscalizações, dentre outros documentos (itens 8 e 10) .
Considerando o não atendimento das diligências em comento, e diante da necessidade de continuidade da instrução processual, mostrou-se pertinente o seu reencaminhamento, devendo-se acrescentar aos tópicos solicitados anteriormente a remessa de informações atinentes à fase atual, individualizada, das ações de improbidade administrativa impetradas na Vara Única da Comarca de Tutóia/MA, sob os números: 0800585-11.2021.8.10.0137; 0800584- 26.2021.8.10.0137; 0800583-41.2021.8.10.0137; 0800582-56.2021.8.10.0137; 0800579-04.2021.8.10.0137; 0800581-71.2021.8.10.0137; e 0800580- 86.2021.8.10.0137, devendo ser esclarecido ao jurisdicionado que um novo descumprimento da diligência ou da determinação deste Tribunal, no prazo improrrogável de 30 (trinta) dias, poderá ensejar a aplicação da multa prevista no art. 58, IV e § 1º, da Lei 8.443/1992, a qual prescinde de realização de prévia audiência, nos termos do art. 268, § 3º, do RI/TCU (item 18 e 19) .
A despeito do reencaminhamento da diligência acima ao gestor municipal de Tutóia/MA, senhor Raimundo Nonato Abraão Baquil (CPF XXX.105.603-XX) , mostra-se pertinente que o Tribunal delibere no sentido de aplicar multa ao referido responsável, nos termos do art. 58, IV, da Lei nº 8443/92, em face do não atendimento das diligências de peças 38 e 44 (item 16) .
Referente à remessa de informações sobre os ditos processos (0800585-11.2021.8.10.0137; 0800584- 26.2021.8.10.0137; 0800583-41.2021.8.10.0137; 0800582-56.2021.8.10.0137; 0800579-04.2021.8.10.0137; 0800581-71.2021.8.10.0137; e 0800580- 86.2021.8.10.0137) , sugere-se igualmente encaminhar diligência à Vara Única da Comarca de Tutóia/MA (item 19) .
Ademais, levando-se em conta a relevância material dos fatos denunciados, com possível superfaturamento de R$ 1.203.028,51, propõe-se igualmente que seja autorizada, desde já, a realização de inspeção, a ser efetivada em caso de não encaminhamento ou de insuficiência da documentação pleiteada junto à Prefeitura Municipal de Tutóia/MA na diligência mencionada no parágrafo precedente (18 e 20) .
PROPOSTA DE ENCAMINHAMENTO
Diante do exposto, submetem-se os autos à consideração superior, propondo:
24.1. Com fundamento no art. 157 do RI/TCU, reiterar diligência à Prefeitura Municipal de Tutóia/MA, para que, no prazo improrrogável de 30 (trinta) dias, sejam encaminhados os documentos/informações abaixo, originalmente solicitados, na sua maioria, por meio dos Ofícios-TCU/Seproc 61315/2021 e 9183/2022 (peças 38 e 44) , por determinação do Ministro-Relator Jorge Oliveira:
a) encaminhar cópia integral do processo de contratação da construtora RV Ltda. - Contrato 009.030.001/2019, realizada para a construção de sete quadras poliesportivas em unidades integradas, em que deverão constar todos os termos aditivos eventualmente firmados e as respectivas justificativas;
b) encaminhar cópia integral do processo dos pagamentos realizados à Construtora RV Ltda., no âmbito do mencionado contrato, em que deverão constar os boletins de medição de todas as obras, os documentos de aprovação das medições, os relatórios de fiscalizações, os termos de recebimentos das obras, dentre outros documentos;
c) informar o estágio físico-financeiro atual de execução das sete quadras poliesportivas construídas nas unidades integradas, apresentando relatório fotográfico atualizado das obras;
d) informar eventuais medidas adotadas pela gestão municipal, com vistas a regular execução do mencionado contrato; e
e) encaminhar informações atualizadas atinentes à fase atual, individualizada, das ações de improbidade administrativa impetradas na Vara Única da Comarca de Tutóia/MA, sob os números: 0800585-11.2021.8.10.0137; 0800584- 26.2021.8.10.0137; 0800583-41.2021.8.10.0137; 0800582-56.2021.8.10.0137; 0800579-04.2021.8.10.0137; 0800581-71.2021.8.10.0137; e 0800580- 86.2021.8.10.0137.
24.2. aplicar ao senhor Raimundo Nonato Abraão Baquil (CPF XXX.105.603-XX) , prefeito municipal de Tutóia/MA, a multa prevista no art. 58, inciso IV, da Lei 8.443/1992, fixando-lhe o prazo de 15 (quinze) dias, a contar da notificação, para que comprove, perante o Tribunal (art. 214 inciso III, alínea "a", do Regimento Interno/TCU) , o recolhimento da dívida ao Tesouro Nacional, atualizada monetariamente desde a data do Acórdão que vier a ser proferido até a data do efetivo recolhimento, se for paga após o vencimento, na forma da legislação em vigor;
24.3. autorizar, desde logo, nos termos do art. 28, inciso II, da Lei 8.443/1992, a cobrança judicial da dívida, caso não atendida a notificação; e
24.4. encaminhar diligência ao juiz titular da Vara Única da Comarca de Tutóia/MA, Dr. Marcelo Fontenele Vieira, solicitando, a título de colaboração, que preste informações atualizadas atinentes à fase atual, individualizada, das ações de improbidade administrativa impetradas na Vara Única da Comarca de Tutóia/MA, sob os números: 0800585-11.2021.8.10.0137; 0800584- 26.2021.8.10.0137; 0800583-41.2021.8.10.0137; 0800582-56.2021.8.10.0137; 0800579-04.2021.8.10.0137; 0800581-71.2021.8.10.0137; e 0800580- 86.2021.8.10.0137;
24.5. autorizar, desde logo, a realização de inspeção, com fundamento no art. 240 do RI/TCU, na Prefeitura Municipal de Tutóia/MA, a ser efetivada no caso de não encaminhamento ou de insuficiência da documentação pleiteada junto à Prefeitura Municipal de Tutóia/MA na diligência proposta acima, com o objetivo de obter e analisar os documentos referentes à Concorrência Pública 2019.009.030.001, bem assim o consequente contrato nº 009.030.001/2019 firmado com a Construtora RV Ltda., os documentos de pagamento, e os documentos técnicos necessários para a elucidação dos indícios de irregularidades apontados na presente representação, sem prejuízo da vistoria in loco nas obras das sete quadras poliesportivas nas Unidades Integradas Monsenhor Pedro Santos, Francisco Leonardo da Silva, Bernardo Teixeira, Eduvirgens Fonseca Veras, Joaquim do Carmo, Antônio Alves da Costa e Vicente Fonseca, objeto da referida licitação.
24.6. encaminhar à Prefeitura Municipal de Tutóia/MA cópia da presente instrução, bem como da instrução de peças 35 e 41, bem como dos despachos do Ministro-Relator de peças 37 e 43, a fim de subsidiar a resposta."
É o relatório.

não há.

Não atuou

REPRESENTAÇÃO. SUPOSTAS IRREGULARIDADES NA EXECUÇÃO DE CONTRATO PARA CONSTRUÇÃO DE QUADRAS POLIESPORTIVAS. CONHECIMENTO DA REPRESENTAÇÃO, REALIZAÇÃO DE DILIGÊNCIAS. DESCUPRIMENTO REITERADO. MULTA. NOVAS DILIGÊNCIAS. AUTORIZAÇÃO PARA REALIZAÇÃO DE INSPEÇÃO. INFORMAÇÕES AO MINISTÉRIO PÚBLICO FEDERAL.

REPRESENTAÇÃO (REPR)

Secretaria de Controle Externo da Educação, da Cultura e do Desporto (SecexEduc)

Trata-se de representação formulada pelo Subprocurador-Geral do Município de Tutóia/MA sobre suposta irregularidade na aplicação de recursos do precatório do Fundef.
2.	A irregularidade estaria na execução do contrato nº 009.030.001/2019, firmado com a Construtora RV Ltda., para a construção de sete quadras poliesportivas, que teria sido aditivado "ao arrepio da lei, com o único fim de aumentar os preços unitários dos serviços já licitados".
3.	Com vistas à instrução do processo, a Secretaria de Controle Externo da Educação, da Cultura e do Desporto - SecexEducação propôs, inicialmente, que a representação fosse conhecida e que, diante da ausência de elementos suficientes para a formulação de juízo acerca das irregularidades relatadas, o Tribunal diligenciasse à Prefeitura de Tutóia para o fornecimento de diversos documentos (peça 35) .
4.	Acolhendo essa proposta, conheci da representação e autorizei a realização da diligência, em 27/10/2021 (peça 37) .
5.	Em 4/3/2022, a SecexEducação, ao informar o não atendimento à diligência, sugeriu que essa providência processual fosse reiterada, esclarecendo-se ao jurisdicionado que novo descumprimento ensejaria a aplicação da multa prevista no art. 58, inc. IV da Lei 8.443/1992. Em despacho de 8/3/2022, determinei a expedição de nova diligência.
6.	Configurada a reiteração de não atendimento à diligência, a unidade técnica propõe, desta feita, que se aplique ao Prefeito de Tutóia/MA, Sr. Raimundo Nonato Abraão Baquil, a multa cabível, bem como que se renove a diligência, diante da essencialidade das informações requeridas para o exercício das competências desta Corte, e que seja, desde logo, autorizada a realização de inspeção na prefeitura municipal, caso não haja resposta à diligência.
7.	Devidamente comprovada a notificação do Prefeito de Tutóia (peça 45) e diante da gravidade dos indícios de irregularidades apontados e da inexistência de qualquer elemento que mitigue a omissão do responsável em atender às diligências deste Tribunal, acolho a proposta da unidade instrutiva e proponho aplicar multa de R$ 5 mil ao Sr. Raimundo Nonato Abraão Baquil, com fundamento no art. 58, inciso IV, da Lei 8.443/1992.
8.	Ademais, faço consignar na parte dispositiva do acórdão que ora proponho ao colegiado o inteiro teor das diligências sugeridas pela unidade técnica, fixando prazo de 30 dias, improrrogáveis, para seu integral atendimento pelo Município de Tutóia/MA.
9.	Adicionalmente, autorizo, desde logo e caso seja necessário, a realização de inspeção conforme sugerido e proponho, a despeito da fase preliminar em que se encontra o presente feito, que seja dada ciência da deliberação que vier a ser adotada à Procuradoria da República no Maranhão, para eventual adoção de medidas adicionais pertinentes.
		Ante o exposto, VOTO por que o Tribunal adote a minuta de acórdão que apresento a este colegiado.
TCU, Sala das Sessões, em 31 de agosto de 2022.
JORGE OLIVEIRA 
Relator